台灣高等法院民事判決　九十一年度上字第一四八號
　　　上　訴　人　　世龍營造股份有限公司
　　　法定代理人　　湯國華
　　　法定代理人　　王卓鈞
右當事人間損害賠償事件，上訴人對於中華民國九十一年一月二日臺灣臺北地方法院
九十年度重訴字第一二七五號第一審判決提起上訴，本院判決如左：
    主    文
上訴駁回。
第二審訴訟費用由上訴人負擔。
    事    實
甲、上訴人方面：
一、聲明：
  (一)原判決關於駁回後開第二、三項部分廢棄。
　(二)右項廢棄部分，被上訴人應給付上訴人新台幣（以下同）一百九十萬四千九百十
　　九元，及自民國九十年六月一日起至清償日止按年息百分之五計算之利息。
  (三)右第二項之聲明，上訴人願供擔保請准宣告為假執行。
二、陳述：除與原判決記載相同者，茲引用之外，補稱：
  (一)本件公共工程兩次停工期間均達數月，倘須連續停工六個月方可終止契約，將無
    法預期系爭工程之完工日期，致預計之成本暴增。且本件停工事由並非可歸責於
    上訴人，如所有損失及風險均須由上訴人承擔，顯與政府採購法第六條所謂公平
    合理之立法本旨不符。
  (二)上訴人與被上訴人間並未就上訴人得否行使終止權為互相讓步之意思合致，且因
    可歸責於被上訴人所致之變更設計、議價及進場施作，亦與上訴人不行使終止權
    無涉。雖上訴人於八十九年五月十日進場復工，然遲至八十九年七月二十八日始
    與被上訴人議價金額，則以上訴人進場復工，據為上訴人拋棄終止權，並與被上
    訴人達成和解，顯有不妥。再八十九年四月十四日之協調會，當天僅決定請監造
    單位於合法、合理下計算工期，雙方就停工日數及不計工期之日數並未達成協議
    ，則上訴人於不知停工日數已符合終止要件情況下，自無從為保留終止權之表示
    。
  (三)本件工程自八十八年十一月二日發現地下障礙物停工後，上訴人即於十一月二十
    日發文被上訴人報請停工並免計工期，然被上訴人就是否停工一直未為指示。同
    年十二月二十四日，上訴人會同監造與被上訴人至現場會勘後，雖被上訴人認有
    變更設計之必要，然仍未指示停工，復發函上訴人要求進場施工。嗣於八十九年
    四月十四日協調會中，被上訴人同意就追加金額進行議價，惟就工期之核定仍未
    決定，上訴人乃於八十九年四月二十七日發函表示待工期核定後，將進場復工，
    顯見被上訴人遲遲無法確定停工日數及工期之多寡。而本工程如未變更設計，上
　　訴人將無法繼續施作導溝及其他部分，被上訴人既無命上訴人停工，自不應將終
　　止合約之風險及損失全歸由上訴人承擔。再上訴人於八十九年五月十日進場復工
　　至八十九年八月二十八日終止契約僅相距三個月餘，且雙方就第一次停工日數未
　　逾六個月之認識下，被上訴人並無正當信賴上訴人不欲行使終止權之基礎，則上
　　訴人於兩次停工確已逾六個月時行使終止權，自無違反誠信原則。
  (四)雖本件工程結算中並未列入工棚搭建費（十四萬六千九百六十七元），然工程項
    目明細表中既有列舉，上訴人自得請求。再被上訴人以工程實際進度給付工地水
    電費（二十六萬一千一百十五元），係指工程順利進行之情形下，惟本件工程開
　　始不久即停工，與雙方原先預期不相同，倘被上訴人仍僅得以工程進度計算臨時
　　水電費，顯不合理。又上訴人請求工作人員工資部分（一百零一萬二千二百八十
　　五元），依合約規定及一般公共工程中主辦機關要求，工地內無論有無進行工程
　　，至少須有三人留置，以確保工地之管理、安全及工程進行或復工，而本件工程
　　停工期間，八十八年十一月由陳柏志任職工地主任；八十八年十二月至八十九年
　　六月改由林忠輝替任；八十九年七月至八日則由簡文鍱擔任，故上訴人請求五名
　　工作人員之薪資，自屬合理。另辦公室費用（縮減為二十萬四千四百三十元）係
　　為執行本件工程所支出之影印、文具、冷氣機租金、保全系統之維修等必要費用
　　，與工程臨時設施費不同。以上費用加上合約製作費（二十八萬一百二十二元）
　　合計一百九十萬四千九百十九元。至進場材料費及路樹移植費部分，上訴人撤回
　　請求。
  (五)有關工期之計算，除雙方合約第七條第二項、第三項之免計工期情形外，應依台
    北市政府所屬各機關營繕工程因障礙因素無法全面施工工期計算辦理。而依該作
    業規定，除無法繼續施工時得報請停工外，僅得折算工期，並無明確指出停工日
    數為免計工期。再工期係與承商之違約責任有關，停工日數則為解除或終止契約
    之要件，二者權利義務不同，自應區別。
  (六)雖地基鑽探與土壤試驗報告書為締約內容之一，然承商並非專業之土木技師或建
    築師，自無從得知或預測基地底下有一舊有之建物。況當時之施工圖說亦未就此
    說明，自不應要求上訴人承擔此種風險。而被上訴人於八十六年十二月間既已取
    得該鑽探報告，自應調查過去該工地下之狀況，惟被上訴人遲至上訴人發現該舊
    基礎後，始去函建管處調查瞭解狀況，顯屬可歸責於己之事由。再依被上訴人於
    八十九年三月三十一日舉行「連續壁變更研討會」會議紀錄中周技監之建議所示
    ，建築師未就該鑽探報告為審慎考量並設計，則依民法第二百二十四條規定，被
    上訴人自應就建築師之故意過失負同一之責任。
三、證據：除援用第一審所提證據外，補提結算明細表、（八十九）世龍字第○五八
    號、契約範本、系爭工程相關公文摘要、合約原訂工程項目單價表、行政院公共
    工程委員會九十一年五月十六日（九一）工程企字第九一○一九六○一號函影本
    為證。
乙、被上訴人方面：
一、聲明：
  (一)上訴人之訴及假執行聲請均駁回。
  (二)如受不利益之判決願供擔保請准予宣告免假執行。
二、陳述：除與原判決記載相同者，茲引用之外，補稱：
  (一)本件第一次停工後，雙方就停工原因重新辦理議價、工程款之追加及工期之追增
    ，應係達成和解，上訴人自應受和解契約之拘束，無庸再爭執停工之日數。
  (二)本件為公共工程，不確定之事變因素無法一一呈現，若承包廠商基於事變責任，
    即可主張終止契約，將使工程有停滯危險，故約定有可歸責於被上訴人之原因時
    ，始能主張終止契約，並非由承包廠商負擔全部停工之損失，自無使雙方處於不
    對等之情形。況被上訴人已依合約第七條第一項後段規定依「臺北市政府所屬各
    級機關學校興辦工程因障礙因素無法全面施工工期計算作業規定」，辦理追加工
    期、工程款。
  (三)就上訴人所提出之損害賠償，被上訴人或已於相關費用中給付，或上訴人不能提
    出支出費用之證明，其請求亦無理由。
  (四)本件停工後，經結算上訴人所得之款項為三百五十七萬六千九百二十一元，上訴
    人已無任何損失。
  (五)依合約書第七條第三項約定，國定假日、民俗節日及星期例假日，均應免計工期
    ，則自八十七年十一月二日至八十八年五月九日止，扣除免計工期之日，停工日
    數共計一百四十八日。再依監工日報表所示，八十八年十一月五日為停工始日，
    而被上訴人於八十八年四月二十日通知上訴人復工，則八十八年四月二十一日應
    為停工終日，則依上開停工始日、終日計算，扣除免計工期日後，停工日數亦僅
    一百六十七日，均未達一百八十九日。
  (六)被上訴人於投標時，業已提供圖說包括鑽探資料，並於工程標單第一項說明：「
    投標人對上開工程之合約、投標須知、補充標須知、設計圖、施工說明書及有關
    附件等招標文件，均已完全明瞭接受」，復於投標須知補充規定第十六條第一項
    規定：「乙方（即上訴人）業已詳閱本合約文件並勘察工地，若有任何問題應於
    開標前提出，則決標後一律以建築師及甲方解釋為依據。」則當時鑽探報告中既
    已註明有舊基礎存在，並於簽訂契約時就障礙因素設有補充措施，本件自屬不可
    歸責於被上訴人之事由。
三、證據：除援用第一審所提證據外，補提臺北市政府所屬各級機關學校興辦工程因
    障礙因素無法全面施工工期計算作業規定影本、結算書影本、工程標單影本、投
    標須知補充規定影本為證。
    理    由
一、上訴人於原審請求被上訴人給付六百三十二萬九千二百四十三元及法定利息，於
　　本院審理時，減縮為一百九十萬四千九百十一元及法定利息，核與民事訴訟法第
　　二百五十五條第一項第三款規定相符，合先敘明。
二、上訴人主張兩造於八十八年九月九日訂定承攬契約，約定由上訴人承攬被上訴人
    定作之建國派出所及職務宿舍消防分隊新建工程，施工期限為五百二十日曆天，
    並載明如因可歸責於被上訴人之事由而無法繼續施工，上訴人得於停工逾六個月
    時通知被上訴人辦理復工，倘被上訴人仍無法同意復工，上訴人即可終止合約，
    並向被上訴人請求賠償。嗣因該工程之工地下方有障礙物，以及鄰房居民抗爭而
　　分別停工，合計停工期間已逾六個月，經上訴人通知被上訴人提供復工環境，被
　　上訴人仍未提供，乃依契約第二十五條第三項終止契約，並請求被上訴人賠償合
　　約製作費、工棚搭建費、工地水電費、辦公室費及工作人員工資等費用。被上訴
　　人就兩造間訂立上開內容之契約，並不爭執，但以兩次停工期間不能合計，被上
　　訴人並無發生終止契約之事由，且上開費用均已支付等語，資為抗辯。
三、上訴人主張其於簽訂契約後，於八十八年十月二十一日開工施作連續壁導溝，至
    同年十一月二日，發現工地下方存有障礙物導致無法施工，經向監造單位及被上
    訴人申報停工，及開會協調、勘查現場、變更設計後，兩造於八十九年四月十日
    作成結論，被上訴人承諾就變更設計新增工項追加金額進行議價，上訴人亦於同
    年五月十日依該結論進場復工。八十九年五月二十五日，系爭工程又因鄰房居民
　　抗爭，經被上訴人指示上訴人停工，上訴人於同年八月十日通知被上訴人於當月
　　二十六日以前提供復工環境，進而以未獲回覆為由，於同年月二十八日向被上訴
　　人表示終止合約之事實，俱為被上訴人所不爭執，本院應以之為裁判依據。
四、上訴人復主張其自八十八年十一月二日停工至八十九年五月十日復工，其停工期
    間已達一百八十九日，雖經被上訴人要求改以停工一百三十六日呈報，但自八十
    九年五月二十五日第二次停工，至八十九年八月十日上訴人通知被上訴人提供復
    工環境，亦已七十六日，二者合計已逾六個月，上訴人依契約終止並無不合。被
    上訴人則以第一次停工之期間，被上訴人僅核定一百二十九日，上訴人自不能據
    此終止契約，又第一次停工後，兩造已達成和解，上訴人亦不能再將此停工期間
　　計入第二次停工期間，何況依系爭契約第二十五條之解釋，以一次連續停工期間
　　逾六個月者，始得終止置辯。查系爭契約（原審卷六二頁以下）第七條有關因障
　　礙、變更設計、不可抗力或例假日之免計工期之約定，係基於人性考慮，使上訴
　　人於施工期間仍能有合理之休息日。至於第二十五條第三項有關上訴人得於停工
　　達一定期間後為終止契約規定，則為避免上訴人因停工過長致支出之固定成本太
　　大，造成損害，二者目的固然不盡相同。然查本次停工上訴人原申請免計工期一
　　百四十七日，經被上訴人以依監工日記，上訴人於八十八年十一月二至五日仍有
　　進行假設工程沉澱池之施作，故停工期間應自八十八年十一月六日起算，且兩造
　　於八十九年四月十四日達成協調結論，其內容(三)為雙方同意，請承商即日起依建
　　築師事務所之變更設計圖，進場施作。為使上訴人有準備時間，故核定自八十九
　　年四月二十二日開始計算復工日期，扣除例假日，故核定一百二十九日免計工期
　　，有上訴人於八十九年五月十二日所發八十九世龍字第六六號申請函、被上訴人
　　八十九年七月二十八日北市警後字第八九二六四一二八００號函可據（原審卷三
　　０頁、八九頁）。上訴人就該函所指出上訴人實際停工之日及應復工之日並無異
　　議。於本院審理時亦自承並無已逾六個月之認識（本院卷一二九頁），故其主張
　　自八十八年十一月二日即停工，至八十九年五月十日復工，停工期間為一百八十
　　九日，與事實不符。被上訴人抗辯即使將例假日亦包含在停工日內，自八十八年
　　十一月六日上訴人實際停工之日起至八十九年四月二十二日上訴人應復工之日止
　　，亦僅一百六十七日（原審卷四三三頁），應屬可採。是上訴人第一次停工之期
　　間並未逾六個月，從而上訴人於復工前，並未取得終止權。
五、上訴人雖以第一次停工之期間加上第二次停工期間，合計已逾六個月，故其依契
    約第二十五條規定為終止已生效力云云。然兩造於第一次停工後，已於八十九年
    四月十四日與被上訴人就變更設計達成協調結論，其內容為：(一)變更設計所新增
　　項目追加金額，依政府採購法規定與承商世龍營造股份有限公司以總價承包方式
　　，進行議價。(二)變更設計期間請承商依合約規定，敘明理由提報，並請監造單位
　　於合法、合理下計算工期。(三)上述二項結論，經雙方同意，請承商即日起依建築
　　師事務所之變更設計圖，進場施作。有兩造所不爭之協調會紀錄可按（原審卷二
　　九頁）。依此協調內容，兩造已同意對於原契約所定之內容，因有不能履行之情
　　形，另行合意，變更原設計並追加金額。變更設計之期間，就上訴人依原合約所
　　應遵守之施工期，免計工期方式處理。至於上訴人在此之前已停工之問題，雖未
　　明確記載於協調結論，但上訴人既然同意被上訴人變更設計而施作新項目之工程
　　並取得追加工程之報酬，又未於結論中或於結論作成之後，立即表示保留停工之
　　效果，應認為已同意接受此新的工程及追加金額，而不再主張原來停工期間之損
　　失，方屬合理。故上訴人於復工後再主張此停工事由，難謂有理。因此，不論系
　　爭契約第二十五條第三項停工期間之計算是否採累計，上訴人既不得主張復工前
　　之停工事由，則上訴人主張其停工期間已逾六個月，即無理由。
六、何況第二次停工，係因毗鄰之「濱江市場改建工程」開挖發生地層下陷坍塌之意
    外，致鄰房居民恐本件工程及濱江市場新建工程同時施工時造成鄰損，而向市議
　　員陳情，建議分開施工。經市議員與上訴人等單位會勘後，認為系爭工程僅進行
　　假設工程，尚未進行主體工程，便已造成鄰房地基下陷，房屋搖擺，乃建請被上
　　訴人於五月二十五日起停止一切施工，有兩造所不爭之陳情書、會勘紀錄影本可
　　據（原審卷九一、一００頁）。查系爭契約第二十五條第三項，以被上訴人有可
　　歸責之事由，為上訴人得終止契約之條件，所稱可歸責，其程度如何，系爭契約
　　既未明文，依民法第二百二十條規定，僅就其故意或過失之行為，負其責任。且
　　過失之責任，依事件之性質而有輕重，如其事件非予債務人以利益者，應從輕酌
　　定。就本件工程第二次之上開原因觀之，乃肇因於有獨立意思之第三人之行為所
    致，性質上為通常事變，上訴人主張被上訴人應就該第三人之行為負其契約責任
　　，無異令被上訴人負事變責任，已逾契約之範圍。上訴人雖再以依民法第五百零
　　七條第一項規定，工作需定作人之行為始能完成者，而定作人不為其行為時，承
　　攬人得定相當期限，催告定作人為之。故對於本件民眾之抗爭，被上訴人有排除
　　之責任（原審卷一七五頁、本院卷一三四頁），且上訴人係依被上訴人之指示而
　　停工，故停工責任自不可由上訴人單方承擔（原審卷二三八頁）等語，主張第二
　　次停工係可歸責於被上訴人云云。然上訴人所承攬之工作為施作導溝，無需被上
　　訴人之行為即能完成，且本件民眾抗爭係對於施工之安全有所疑慮，若上訴人為
　　施工方法之改善，或採其他避免鄰損之措施，該抗爭亦未必不能排除，是與民法
　　上開規定，非被上訴人之行為，則上訴人之工作即不能完成之情形有間。反而依
　　系爭契約第十八條第三項約定，對於可能危及工地附近人民生命、身體及財產之
　　安全，乙方（即上訴人）應預為防範，有契約可據。是被上訴人抗辯第三人就安
　　全之抗爭，應由上訴人負防範之責（原審卷二二九頁、本院卷一四九頁），並非
　　無據，故上訴人主張被上訴人有排除抗爭之責任，即非可採。再者，停工原因可
　　歸責於契約當事人之何方，與何方要求停工，並非相同，此由第一次停工雖由上
　　訴人要求停工，但仍應認為可歸責於被上訴人者，即可知之，故上訴人以第二次
　　停工係受被上訴人指示，即認為停工係可歸責於被上訴人，亦屬有誤。
七、綜上所述，上訴人第一次停工之期間僅一百六十七日，未達契約所定得終止之期
    間，且其後與被上訴人達成變更設計及追加金額之協議而復工，應認為已拋棄基
    於此一停工事由，依契約得主張之權利，何況第二次停工亦非可歸責於被上訴人
    ，亦不能將此停工之期間，計入上訴人得終止契約之期間，故不論系爭契約第二
    十五條第三項之停工期間是否合併計算，上訴人均無主張終止契約之餘地，是其
    本於終止系爭契約，請求被上訴人賠償合約製作費等費用，即無理由，應予駁回
    ，其假執行之聲請亦失所附麗，應併予駁回。原審以上訴人於第一次停工時，雖
    取得終止，但未為終止仍進行復工，已生權利失效之效果而為上訴人敗訴之判決
    ，及駁回其假執行之聲請，理由固有應斟酌之處，但結論並無不合。上訴意旨指
    摘原判決不當，求予廢棄改判，仍為無理由，應予駁回。
八、據上論結，本件上訴為無理由，依民事訴訟法第四百四十九條第二項、第七十八
    條，判決如主文。
中　　　華　　　民　　　國　　九十一　　年　　　七　　　月　　 三十　　 日
                                民事第十七庭
                            　　　　審判長法  官　鄭  雅  萍
                            　　　　　　　法  官　吳  謀  焰
                            　　　　　　　法  官　呂  太  郎
右正本係照原本作成。
如不服本判決，應於收受送達後二十日內向本院提出上訴書狀，其未表明上訴理由者
，應於提出上訴後二十日內向本院補提理由書狀（均須按他造當事人之人數附繕本）
上訴時應提出委任律師或具有律師資格之人之委任狀；委任有律師資格者，另應附具
律師及格證書及釋明委任人與受任人有民事訴訟法第四百六十六條之一第一項但書或
第二項（詳附註）所定關係之釋明文書影本。
中　　　華　　　民　　　國　　九十一　　年　　　八　　　月　　  一      日
  　　　　　　　　　　　　　　　　　　　　書記官  明  祖  星
附註：
民事訴訟法第四百六十六條之一（第一項、第二項）：
對於第二審判決上訴，上訴人應委任律師為訴訟代理人。但上訴人或其法定代理人具
有律師資格者，不在此限。
上訴人之配偶、三親等內之血親、二親等內之姻親，或上訴人為法人、中央或地方機
關時，其所屬專任人員具有律師資格並經法院認為適當者，亦得為第三審訴訟代理人
。
